【裁判字號】    93,勞上,34
【裁判日期】    950413
【裁判案由】    給付退休金
【裁判全文】
臺灣高等法院花蓮分院民事判決          93年度勞上字第34號
上  訴  人
即被上訴人  乙○○
訴訟代理人  陳信伍律師
上  訴  人
即被上訴人  台東區中小企業銀行股份有限公司
法定代理人  甲○○
訴訟代理人  徐南城律師
上列當事人間請求給付退休金事件，上訴人等對於中華民國93年
6 月14日臺灣臺東地方法院91年度訴字第34號第一審判決，提起
上訴，本院於95年3月28日言詞辯論終結，判決如下：
    主  文
原判決關於駁回上訴人乙○○後開第二項之訴部分，暨命上訴人
乙○○負擔訴訟費用之裁判均廢棄。
上訴人台東區中小企業銀行股份有限公司應再給付上訴人乙○○
新台幣壹佰柒拾萬元，及自民國九十一年一月十日起至清償日止
按週年利率百分之五計算之利息。
原判決關於命上訴人台東區中小企業銀行股份有限公司給付部分
，其中自民國八十八年三月九日起至民國九十一年一月九日止按
週年利率百分之五計算之利息部分廢棄。
前開第三項廢棄部分，上訴人乙○○在第一審之訴駁回。
兩造其餘之上訴均駁回。
第一審關於命上訴人乙○○負擔訴訟費用部分，及第二審訴訟費
用關於乙○○上訴部分，由上訴人台東區中小企業銀行股份有限
公司負擔十分之七，餘由上訴人乙○○負擔。第二審訴訟費用關
於台東區中小企業銀行股份有限公司上訴部分，由台東區中小企
業銀行股份有限公司負擔。
本判決所命給付，於上訴人乙○○以新台幣伍拾陸萬元為上訴人
台東區中小企業銀行股份有限公司預供擔保後得假執行；但上訴
人台東區中小企業銀行股份有限公司於假執行程序實施前如以新
台幣壹佰柒拾萬元為上訴人乙○○預供擔保，得免為假執行。
上訴人乙○○其餘假執行之聲請駁回。
    事實及理由
一、本件上訴人台東區中小企業銀行股份有限公司之法定代理人
    ，於第二審程序中變更為甲○○，茲其具狀聲明承受訴訟，
    核無不合，先予敘明。
二、上訴人乙○○在原審起訴主張：
（一）伊於民國（下同）54年4月2日進入台東區中小企業銀行股
      份有限公司工作，台東區中小企業銀行股份有限公司於88
      年 2月24日突然未經預告即要求伊自動離職，伊迫不得已
      ，於翌日（即 2月25日）提出退休申請書。然台東區中小
      企業銀行股份有限公司非但不准伊退休，並多次表示伊若
      申請資遣費，就要將伊移送法辦，後來台東區中小企業銀
      行股份有限公司終於讓步願意給付資遣費。伊為了生活，
      也為了儘快解決事情，才於同年3月4日簽下由台東區中小
      企業銀行股份有限公司擬具內容之同意書（下稱系爭同意
      書），同意伊以資遣方式辦理。嗣伊於同年3月6日即遭台
      東區中小企業銀行股份有限公司函令資遣，並於同年3月8
      日領取資遣費新台幣（下同）289萬元。
（二）伊年資共計33年11月，依勞動基準法（下稱勞基法）第53
      條之規定，得自請退休。另依內政部74年 5月28日（74）
      台內勞字第298989號、74年7月22日（74）台內勞字第329
      012號，及行政院勞工委員會（下稱勞委會）81年2月28日
      台80勞動三字第05213號、85年8月19日台85勞動三字第12
      5847號等函示內容，台東區中小企業銀行股份有限公司對
      伊退休之申請有照准之義務，並應依法給付退休金。而台
      東區中小企業銀行股份有限公司係以脅迫方式使伊簽下系
      爭同意書，伊並無與台東區中小企業銀行股份有限公司和
      解之意，亦已於本件訴訟程序中撤銷該項意思表示。又依
      民法第71條之規定，及內政部74年 1月17日（74）勞內字
      第283853號函示內容，系爭同意書亦應為無效。台東區中
      小企業銀行股份有限公司雖於（90）東企銀秘字第 410號
      函中明示：伊因任鳳山分行經理期間，放款審核有重大瑕
      疵，造成被告鉅額損失，已構成不適任現職之事由云云，
      惟經勞委會以90年12月26日台90勞資二字第 0062005號函
      揭示：勞基法第11條所謂「對所擔任之工作確不能勝任」
      ，意指勞工對於所從事之工作於體能或技術確不能勝任等
      語，故台東區中小企業銀行股份有限公司以勞基法第11條
      規定資遣伊之事由顯未成立。嗣台東區中小企業銀行股份
      有限公司改稱：伊係違反工作規則第11條等規定情節重大
      ，符合勞基法第12條之規定云云，然該工作規則係於88年
      11月29日頒訂，當時伊已離職，並無拘束伊之效力。況勞
      基法第12條第 2項規定，終止勞動契約應於知悉其情形之
      日起30日內為之，伊於85年12月27日已因逾期放款比例過
      高調任長濱分行經理，再於87年 8月21日調逾催中心專員
      ，距離88年3月6日資遣時顯逾30日，故台東區中小企業銀
      行股份有限公司亦不得以勞基法第12條之事由資遣伊。
（三）台東區中小企業銀行股份有限公司於86年5月1日起適用勞
      基法，就適用勞基法後之資遣費或退休金應以平均工資計
      算，台東區中小企業銀行股份有限公司之計算方式顯屬有
      誤。至適用勞基法前之部分，台東區中小企業銀行股份有
      限公司亦應將生活津貼計入薪資項下，作為計算資遣費或
      退休金之基準，其理由如下：
    １、台東區中小企業銀行股份有限公司新舊薪資支給標準表
        （以下分別稱系爭新、舊薪資表）中，每一職務之生活
        津貼均為固定，可認該項津貼屬於因工作所得之報酬，
        具有經常性，當屬工資之一部份。
    ２、台東區中小企業銀行股份有限公司舊人事管理規則（下
        稱系爭規則）關於獎懲、遷調、福利之部分，均規定薪
        津不包含職務加給，只有在第66條規定退（休）職金時
        ，註明薪津及職務加給。足見薪津若本不包括生活津貼
        及職務加給，則職務加給亦無明文加以排除之必要，是
        系爭規則規定前後出入，足認該規則所規定之薪津顯非
        僅指本俸及年功俸而已。
    ３、對照系爭規則及新人事管理規則（下稱系爭新規則），
        系爭新規則第27條規定：「行員待遇分薪資、各項加給
        、津貼、獎金，其支給標準及辦法，均另定之。前項薪
        資包含薪俸、生活津貼、主管及職務加給3 項之合計數
        ，均以月計之」。其前段與系爭規則第29條結構完全相
        同，僅「薪津」改為「薪資」而已，而後段對「薪資」
        之解釋，亦只是就系爭規則所規定「薪津」之內涵加以
        明確化。且被告依系爭新規則所制定之系爭新薪資表與
        舊薪資表均無不同，僅「薪津」之名稱改為「薪俸」，
        而薪俸、生活津貼、主管及職務加給均包含於系爭新規
        則之「薪資」項下，足見系爭規則之「薪津」，自不應
        只限於本俸及年功俸。
    ４、台東區中小企業銀行股份有限公司於62年間已將全體員
        工加入勞工保險，因此伊之工作具有一般工人之性質，
        故於勞基法施行前，應適用台灣省工廠工人退休規則及
        工廠法等相關法令。對於工資之認定，不能以單純之字
        面文義解釋，應就其是否支付勞務之對價以及是否經常
        性給予而為判斷。
    ５、在伊服務台東區中小企業銀行股份有限公司之數十年間
        ，每當調整待遇時，均故意將生活津貼以較高比例調整
        ，本俸部分則較低。顯見台東區中小企業銀行股份有限
        公司故意規避將來退休金之給付，有違誠信原則。
（四）台東區中小企業銀行股份有限公司於88年2 月24日未經預
      告即突然要求伊離職，依勞基法第11條、第16條之規定，
      及勞委會89年3月11 日台89勞資二字第001082號函示，台
      東區中小企業銀行股份有限公司自應給付伊預告期間之工
      資。
（五）伊被迫離職，致未有充分時間安排特別休假，尚有25日應
      休而未休之特別休假，依勞委會79年12月27日台79勞動二
      字第21776號、82年 7月27日台82勞動二字第44064號等函
      示內容，台東區中小企業銀行股份有限公司自應給付伊應
      休而未休之特別休假之工資。
（六）綜上所述，台東區中小企業銀行股份有限公司於88年3 月
      8日所給付伊289萬元尚有不足，應補足差額，並聲明：１
      、台東區中小企業銀行股份有限公司應給付 0000000元，
      及自88年3月9日起至清償日止按年息百分之 5計算之利息
      。２、願供擔保請准宣告假執行。
    原審就上訴人乙○○之請求僅准許應休而未休之特別休假之
    工資 78000元，而駁回其餘請求。上訴人乙○○提起上訴（
    其中請求預扣所得稅及核發退休令並將資遣函作廢部分未上
    訴），在本院補稱：
（一）本件上訴聲明之金額，平均工資係以兩造不爭執之 93600
      元為計算基礎。
（二）原審認伊於88年3月4日所簽署之同意書，有和解之效力，
      伊雖不爭執此項見解。惟細究系爭同意書之內容，兩造僅
      就核發資遣費一事為和解，並未就伊是否拋棄退休金請求
      權為和解。因此本件和解並未不包括伊請求退休時之退休
      金請求權，原審認定伊已拋棄退休金請求權，顯有速斷之
      嫌。
（三）原審認「勞工請求雇主給付預告期間之工資，應證明勞工
      係依勞基法第11條或第13條但書之規定終止兩造間勞動契
      約，顯有誤解。又依原審所認定台東區中小企業銀行股份
      有限公司發給伊資遣費之決定，是兩造折衷方案，與勞基
      法第18條之規定並不相符，原審竟仍認伊請求給付預告工
      資無理由，亦有未合。
（四）台東區中小企業銀行股份有限公司主張伊任職鳳山分行經
      理期間所承辦授信案，造成其損失一節，伊否認有此情事
      。且伊所承辦之授信案時間均在85年12月之前，台東區中
      小企業銀行股份有限公司遲至91年 5月23日始主張抵銷，
      亦已罹於時效，伊並主張時效之抗辯。
    並聲明：１、原判決不利於上訴人乙○○部分廢棄。２、上
    廢棄部分，台東區中小企業銀行股份有限公司應給付000000
    0元，及自88年3月9日起至清償日止按年息5％計算之利息。
    ３、願供擔保請准宣告假執行。４、台東區中小企業銀行股
    份有限公司之上訴駁回。
三、上訴人台東區中小企業銀行股份有限公司則以：
（一）乙○○之資遣係經兩造商議後所為，有系爭同意書可證，
      其法律性質係屬兩造為解決雙方爭執而成立之和解，依民
      法第 737條之規定，有使當事人所拋棄之權利消滅及使當
      事人取得和解契約所訂明權利之效力。且勞基法關於退休
      金之規定，勞雇雙方於事前固不得以契約排除其適用，但
      於勞動契約繼續中，應給付退休金之事實如已發生，此時
      勞工依法所享有之退休金請求權，則屬獨立之請求權，依
      契約自由之原則，勞雇雙方自得就此請求權成立和解。又
      自88年3月6日起至本件起訴之日止，已超過1 年之除斥期
      間，乙○○主張撤銷其被脅迫所為之意思表示，自非可採
      。是系爭同意書之效力既不容爭執，則依系爭規則第66條
      、第67條之規定核發資遣費 289萬元予乙○○，並無違誤
      。
（二）乙○○之所以同意資遣，係因其承辦宏易建設公司、高郡
      建設公司、萬禾建設公司（蔡振豐等）等申請貸款案件有
      重大瑕疵，導致逾放款比例超乎尋常，經統計損失高達 2
      億 9千零69萬元，損失率達40.2％，乙○○身為分行主管
      ，本應於授信時嚴密作業，謹慎篩選，注意設定內容之正
      確性，並就借款人之財務狀況詳為審核，嚴守授信審核授
      權辦法、擔保品（鑑價處理）辦法之規定。詎卻未盡職責
      ，就行政疏失及經營責任而言均難辭其咎，有嚴重違反工
      作規則之情形，依勞基法第12條第1項第4款之規定，伊本
      可行使解雇權，並無給付資遣費之義務，然因體念乙○○
      服務之年資達34年，始同意從寬以資遣方式處理，故伊發
      給資遣費並非完全依照勞基法第12條第1項第4款或同法第
      11條、第13條但書及第17條之規定，而係依據兩造和解契
      約，依系爭規則第66條、第67條之規定發給。
（三）生活津貼並非計算退職金之基準：依系爭規則第66條、第
      67條之規定，退職金係按員工之薪津及職務加給為計算標
      準，生活津貼並不列入。系爭規則第29條明定待遇分為薪
      津、加給、各項津貼、各項補助、獎金等項目，生活津貼
      屬於各項津貼項下，系爭新規則雖有修改，惟乙○○退職
      時既適用系爭規則，則伊計算資遣費時未將生活津貼計入
      ，並無違誤。勞委會90年12月26日台90勞資二字第006200
      5 號函所稱：伊以工作不能勝任為由資遣乙○○之事由不
      存在等語，並未探究逾放係可歸責於乙○○，亦未提及伊
      同意資遣一節，並不足作為有利於乙○○之認定。又依司
      法院民事廳81年10月13日（81）廳民一字第 16977號函指
      出，勞基法施行前依工廠法施行細則或工廠法第76條規定
      計算之工資，係以「勞動基準法施行前受僱於適用台灣省
      工廠工人退休規則之按月支薪工人」為對象，且勞基法第
      84條之 2亦規定：適用勞基法前之工作年資，其資遣費之
      給與標準，依當時應適用之法令規定計算，當時無法令可
      資適用者，依各事業單位自訂之規定或勞雇雙方之協商計
      算之。查乙○○並非工廠工人或礦工，不適用台灣省工廠
      工人退休規則及台灣省礦工退休規則，自應適用系爭規則
      計算之。
（四）乙○○資遣一案係經兩造同意，並無勞基法第11條、第13
      條但書之適用，乙○○自不得依勞基法第16條之規定請求
      給付預告期間之工資。
（五）特別休假工資之請求係依勞基法第16條第 2項之規定，需
      符合同法第11條或第13條但書之規定，是乙○○之資遣既
      不適用前開規定，自不得請求特別休假期間之工資。
（六）綜上，乙○○既經被告合法資遣，自無再請求之權利等語
      ，並聲明：（一）駁回乙○○之訴；（二）如受不利之判
      決，請准供擔保免為假執行。
    上訴人台東區中小企業銀行股份有限公司就原審判決其敗訴
    之78000元提起上訴，並在本院補稱：
（一）生活津貼並非薪津之一部分：按「勞工工作年資自受雇之
      日起算，適用本法前之工作年資，其資遣費及退休金給與
      標準，依其當時應適用之法令規定計算當時無法令可資
      適用者，依各該事業單位自訂之規定或勞雇雙方之協商計
      算之」，勞基法第84條之 2規定，即在伊適用勞基法前應
      依照系爭規則第66條規定。系爭規則第66條規定「員工在
      本行服務滿五年以上而退休或退職時，給予退（休）職金
      按該員退職當月之員工薪津及職務加給」，其退（休）職
      金係按薪津及職務加給計算，不包括生活津貼。又在38年
      至82年 1月20日當時之公務人員撫卹係按本俸給予，不含
      其他之補助代金等，由此可見系爭規則第66條規定之恤養
      係比照公務人員撫卹法規定只計薪津、加給，不計生活津
      貼，已優厚於公務人員撫卹法。又伊68年之董事會決議，
      有意將生活津貼取消，足證系爭規則第66條之制定之真意
      非常清楚，且相關之民間企業之規定亦皆如此。民間企業
      對於退休員工之給與之理念，實屬恩惠性，與公務人員之
      撫恤相同，政府制定公務人員撫卹法，係按本俸計給，亦
      無完全照顧退休公務人員之退休生活之意思，又焉能將38
      年創設之恤養之規定，從寬解釋為照顧退休員工之退休後
      之生活之精神。系爭規則第 5章待遇第29條規定「員工之
      待遇分為薪津、加給、各項津貼（包括房租、出納、機車
      、值勤、加班等）、各項補助、獎金等，其支給標準另定
      之」，已將待遇分成不同之項目，待遇不等於薪津，生活
      津貼亦不等於薪津；第30條規定「員工之薪津均以月額計
      算，惟新進及復職員工之薪津，自報到日起支給之。員工
      解職時，其薪津自離職之日停止支給」，此處所強調者為
      薪津按月計付，未將加給、津貼等等計入，係因其除薪津
      外其他項目在當時未考量勞基法相關問題，而故意不列入
      ，即除薪津外之其他項目支給不一定以按月或固定支給，
      員工解職時其薪津自離職之日停止支給，除薪津外之其他
      項目當然停止支給，此為當然解釋；又第30條前段既以薪
      津之計給為主題，則後段離職之停止支給當然僅論薪津，
      不論其他項目支給。再就第31條規定新進試用人員之薪俸
      ，第32條規定「營業單位負責外勤工作之業務員及臨時員
      ．．．待遇．．．」，或稱薪俸或稱待遇，皆非用薪津，
      而有差異之意思，外勤工作之業務員或臨時員並不認為正
      式員工，其支給亦不按正式員工之方式，故其待遇另訂，
      而不適用第29條，新進試用人員其發給亦未完全比照第29
      條之待遇之各項給付，以上係用薪俸之名稱。第33條規定
      之員工待遇依第29條，此項待遇之定義依第29條之規定，
      與第30、31、32條有別。第66條規定之「退休或退職時給
      予．．．員工薪津及職務加給．．．」，所謂薪津與第29
      、30條薪津之定義完全相同，不包含生活津貼。再系爭規
      則管理規則第38條第 1、2、3款、第42條、第53條、第60
      條第2款、第63條第2款、第64條、第68條、第69條、第77
      條第 2項，各該等規定對於薪津之定義，確實不包含生活
      津貼。又有關薪俸之記載與薪津並不完全相同，故就薪津
      之發給俱依照第29條定義辦理，並未因該等條文未特別規
      定不包括職務加給或不包括生活津貼，而對薪津解釋為包
      括生活津貼。又有規定不含職務加給者亦非包含生活津貼
      ，尤其對於員工所發給之特別撫卹金、療養費所計算之薪
      津，皆不包含生活津貼，故由卹養亦足證明薪津不包含生
      活津貼。
（二）伊於86年4月1日起適用勞基法，勞基法適用前依勞基法第
      84條之 2規定，應適用各該單位製定之規定，即系爭人事
      管理規則，故系爭退休金在勞基法適用前依系爭人事管理
      規則第66條規定。伊與鄭漢臣（與本件上訴人乙○○同為
      伊之經理）涉訟之本院93年度勞上字第4 號事件，伊請求
      傳訊證人蔡雅喬、王忠益、孫瑞標、黃俊豪、謝玉萍等 5
      人，待證事項皆為證明薪津不含生活津貼，遷家費不含生
      活津貼，結婚、生育、喪葬補助費不含生活津貼，撫卹金
      不含生活津貼，同性質之退休人員鄭漢臣於其對被上訴人
      所提之給付退休金事件，其表示對被上訴人主張之上開事
      實不爭執，並承認此確為被上訴人歷年來之作業程序。故
      由伊歷年來之作業程序，足以證明規則就薪津不包含生活
      津貼或職務加給，上訴人乙○○主張規則包含有生活津貼
      ，根本無中生有，不能採信。
（三）預告期間之薪資部分：上訴人乙○○既主張資遣不合法，
      伊應按勞基法第53條規定給付退休金，而關於退休之規定
      ，並無預告工資。其既未主張被資遣為有效，則其請求預
      告工資，依法無據。乙○○遭到資遣之理由除有提出之資
      遣同意書具有和解效力外，伊於致台東縣政府函載明其「
      逾期放款金額超乎尋常偏高，．．．本行原可於辦理年度
      考績時依規定逕予核列丙等免職，惟考慮其免職後之得失
      ．．．等因素，改採從寬處理方式，同意林君於具結後辦
      理資遣」，故予以資遣。實因乙○○有人事管理規則第58
      條第5款、工作規則第11條第 1項第3款之情形，得不經預
      告終止勞僱契約，此規則之規定符合勞基法第12條第 1項
      第6款規定。
（四）特別休假工資部分：乙○○係同意資遣，在和解時並未保
      留此項特別休假工資之請求權，則不得再主張請求此項權
      利。
（五）對乙○○應負之損害賠償與其之請求抵銷：
    １、乙○○主張之特別休假工資或其他請求，如為有理由時
        ，伊主張乙○○在擔任鳳山分行經理期間，因其違背相
        關規定而有逾放款造成損失約 2億9千零69萬6千元，伊
        依侵權行為法則請求損害賠償，並主張抵銷。
    ２、又依伊事後計算乙○○可領之資遣費應為 0000000元，
        伊卻發給 289萬元，其多領523300元，應返還伊，此部
        分主張與系爭之特別休假工資等相抵銷。
    ３、按「抵銷除法定抵銷之外，尚有約定抵銷，此項抵銷契
        約之成立及其效力，除法律另有規定（如民法第400 條
        以下交互計算之抵銷）外，無須受民法第334 條所定抵
        銷要件之限制，即給付種類縱不相同或主張抵銷之主動
        債權已屆清償期，而被抵銷之被動債權雖未屆清償期，
        惟債務人就其所負擔之債務有期前清償之權利者，亦得
        於期前主張抵銷之」、「被告對於原告起訴主張之請求
        ，提出抵銷之抗辯，祇須其對於原告確有已備抵銷要件
        之債權即可，至原告對於被告所主張抵銷之債權曾有爭
        執，或被告已另案起訴請求，均不影響被告抵銷權之行
        使」、「抵銷，應以意思表示，向他方為之。其相互間
        債之關係，溯及最初得為抵銷時，按照抵銷數額而消滅
        」。故伊主張之抵銷得回溯至最初得為抵銷時，即乙○
        ○同意資遣時，得請求之債權，與其應負之損害賠償相
        抵銷，故無罹於時效之情形。
    並聲明：１、原判決不利於上訴人台東區中小企業銀行股份
    有限公司部分廢棄。２、乙○○在第一審之訴及假執行之請
    求駁回。３、乙○○之上訴駁回。４、如受不利判決，請准
    提供擔保免為假執行。
四、本件上訴人乙○○主張：其自54年4月2日進入台東區中小企
    業銀行股份有限公司工作，台東區中小企業銀行股份有限公
    司於88年2月24日要求其立即離職，其乃於同年2月25日提出
    退休申請書，而台東區中小企業銀行股份有限公司原不准其
    退休，並表示不願發給資遣費，嗣後讓步願意給付資遣費，
    其遂於同年3月4日簽署系爭同意書，同意以資遣方式辦理，
    台東區中小企業銀行股份有限公司於同年3月6日函令資遣，
    其於同年3月8日領取資遣費 289萬元，另其於資遣前尚有25
    日應休而未休之特別休假等情，為台東區中小企業銀行股份
    有限公司所不爭執，並有退休申請書、系爭同意書、資遣函
    、資遣費支給清冊等件在卷可稽，此部分上訴人乙○○之主
    張自堪信為真正。是本件應審究者為：（一）系爭同意書之
    效力如何？（二）是否應將生活津貼計入薪津項下作為計算
    退休金或資遣費之基礎？（三）台東區中小企業銀行股份有
    限公司是否應給付預告期間之工資？（四）台東區中小企業
    銀行股份有限公司是否應給付應休而未休特別休假25日之工
    資？（五）台東區中小企業銀行股份有限公司之抵銷抗辯有
    無理由？經查：
（一）系爭同意書之效力為何？
  １、按因被詐欺或被脅迫，而為意思表示者，表意人得撤銷其
      意思表示，民法第92條第 1項前段固定有明文，然依同法
      第93條之規定，該項撤銷應於發見詐欺或脅迫終止後， 1
      年內為之。次按民法第92條第 1項所謂被脅迫而為意思表
      示，係指因相對人或第三人以故意告以危害，致生畏怖所
      為之意思表示而言，且此項脅迫必以不法之危害為限（最
      高法院54年度台上字第2955號判決意旨參照）。上訴人乙
      ○○主張：台東區中小企業銀行股份有限公司以「若要領
      資遣費，就要移送法辦」等語脅迫其簽署同意書，其已於
      本件訴訟程序中撤銷此項受脅迫之意思表示云云。然查上
      訴人乙○○簽署系爭同意書之日期為88年3月5日，距其起
      訴即聲請本件支付命令之日期（即90年12月24日）已達 2
      年9月之久，顯逾1年之除斥期間，依上開規定，其已喪失
      撤銷該意思表示之權利。
  ２、次按稱和解者，謂當事人約定，互相讓步，以終止爭執或
      防止爭執發生之契約；和解有使當事人所拋棄之權利消滅
      及使當事人取得和解契約所明訂權利之效力，民法第 736
      條、第 737條分別定有明文。而所謂爭執乃當事人主觀上
      之問題，只要主觀上有所爭執，則客觀上法律關係之種類
      如何，並無限制，惟其關係須得由當事人自由處分者始可
      （鄭玉波，「民法債編各論下冊」，70年10月6日版，頁8
      03參照）。又退休金請求權不得預先拋棄，但取得請求權
      後自願拋棄，則為法之所許，上訴人乙○○於離職領取慰
      勞金時，曾出具同意書內載「自民國71年2月1日起離職並
      自願放棄請領退休金及其他請求權‧‧‧」云云，為上訴
      人乙○○所不爭執，其既已放棄請領退休金及其他請求權
      ，自不得再對台東區中小企業銀行股份有限公司為前述之
      請求（最高法院72年度台上字第1545號判決意旨參照）。
      且台東區中小企業銀行股份有限公司於88年 2月24日要求
      乙○○自動離職，乙○○於同年 2月25日提出退休申請書
      ，台東區中小企業銀行股份有限公司原不准乙○○退休，
      並不願發給資遣費，嗣後讓步願意給付資遣費，乙○○遂
      於同年3月4日簽署系爭同意書，同意以資遣方式辦理等情
      ，已如前述。參以系爭同意書之內容記載：「本人（即乙
      ○○） 2月25日申請書向臺東區中小企業銀行申請辦理退
      休一案，由於銀行方面認為本人擔任鳳山分行經理期間所
      負責承作各案，逾放金額偏高，造成鉅額損失，無法同意
      本人退休，但本人自認清白坦蕩，並無違失，在不得已情
      況下，同意由銀行方面以資遣方式辦理，發給本人資遣費
      （資遣費比照人事管理規則〈即系爭規則〉第66條、第67
      條退職金規定辦理），惟日後經銀行方面詳細查證結果，
      認為本人有違失之處，本人願意負應負之責」等語明確，
      足認系爭同意書確係兩造為解決爭執，互相讓步，以終止
      爭執之結果。況證人即當時擔任台東區中小企業銀行股份
      有限公司人事主任之丙○○在本院結證稱：台東區中小企
      業銀行股份有限公司關於資遣與退休給予之標準是一樣，
      ，給乙○○資遣給付是協商結果；根據人事管理之理論與
      實務，乙○○當然是拋棄退休金請求權等語明確。是台東
      區中小企業銀行股份有限公司辯稱系爭同意書為和解契約
      之性質一節，堪認可採。
  ３、綜上，上訴人乙○○雖主張：退休金請求權不得預先拋棄
      ，且勞基法對於資遣費之計算方式已有明定，系爭同意書
      之內容違反強制規定，應屬無效云云。然查上訴人乙○○
      於88年 2月25日提出退休申請書時，已取得退休金之請求
      權，依「契約自由」之原則，上訴人乙○○事後拋棄其已
      取得之權利，並約定以系爭規則第66條、第67條等規定作
      為計算資遣費之方式，可認與法無違。揆諸上開說明，系
      爭同意書之內容應為有效。是上訴人乙○○主張台東區中
      小企業銀行股份有限公司應准其退休，並依退休標準發給
      退休金云云，難認有據。
（二）是否應將生活津貼計入薪津項下作為計算資遣費之基礎？
  １、依前所述，系爭同意書為兩造和解契約之內容，而系爭同
      意書復載明：「資遣費比照人事管理規則〈即系爭規則〉
      第66條、第67條退職金規定辦理」。又台東區中小企業銀
      行股份有限公司適用勞基法後，其董事會至88年11月26日
      始頒定實施新人事管理規則（即前所稱之系爭新規則，詳
      本院卷198 頁以下）。是兩造和解契約所約定資遣費之計
      算，應適用85年 2月14日修訂之舊人事管理規則（即前所
      稱之系爭規則，詳原審卷第1 宗95頁以下），應無庸疑。
  ２、惟按「工資」依勞基法第2條第3款規定，係指「勞工因工
      作而獲得之報酬，包括工資、薪金及按計時、計日、計月
      、計件以現金或實物等方式給付之獎金、津貼及其他任何
      名義之經常性給與均屬之」。此項規定在勞基法實施前，
      工廠法施行細則第4 條亦有相類似之規定。「工資」是勞
      工給付勞務之對價並受到法律保護，而有基本工資及禁止
      雇主巧立名目規避之概括性規定。因此，關於工資之認定
      即不能單純之字面文義解釋，而係就其是否屬「勞務之對
      價」及「經常性之給與」，至於其給付名稱為何，則非所
      問（最高法院92年台上字第2108號判決參照）。本件雖非
      依勞基法所規定「工資」內容而為判斷，然仍應參酌其精
      神，始為公允。
  ３、系爭舊人事管理規則，係由其董事會所訂定，其中第66條
      規定：「員工在本行服務滿5 年以上而退休或退職時，給
      予退（休）職金按該職退職當月之員工薪津及職務給付，
      依左列標準1 次支給之。任職超過25年以上者，除照左列
      標準支給外，其超過年數每超過1 年增發兩個月退（休）
      職金計之」；雖就退職金之計算係按退職當月之員工「薪
      津」及「職務加給」為計算標準，然此「薪津」內容究竟
      為何，則無明確載明其定義。另觀該舊人事管理規則第五
      章「待遇」中，第29條規定：「員工之待遇分為薪津、加
      給、各項津貼（包括房租、出納、機車、執勤、加班等）
      、各項補助、獎金等，其支給標準另定之」；第30條規定
      ：「員工之薪津均以月額計算，惟新進及復職員工之薪津
      ，自報到日起支給之。員工解職時，其薪津自離職之日停
      止支給」；第31條規定：「新進試用人員之薪俸以正式錄
      用職位起薪90％發給之」；均無「生活津貼」之名詞。另
      依台東區中小企業銀行股份有限公司所提之薪資支給標準
      表（見原審卷第3宗第159頁，其中所定生活津貼數額大部
      分高於本俸數額），則均將「生活津貼」列為「勞務之對
      價」，且係「經常性之給與」。況上訴人乙○○離職前 1
      月（即88年2月），其每月得領取之「生活津貼」為34000
      元，尚高於其「本俸」 27800元（詳支付命令卷第12頁）
      ；若謂上訴人乙○○每月領取之「薪津」，不包括「生活
      津貼」，實不合理。
  ４、台東區中小企業銀行股份有限公司雖主張依其薪資支給標
      準表之內容，已將薪津（本俸及年功俸）、生活津貼、職
      務加給明確劃分云云。然前揭舊人事管理規則第29條所定
      之各項津貼，係指房租、出納、機車、值勤、加班等津貼
      ，並未明定「生活津貼」；其中除房租可認係屬生活津貼
      外，其他出納、值勤、加班等都是屬於工作津貼，而機車
      乃屬於交通津貼，而這種津貼常不具確定性，須從事出納
      、值勤、加班時始得領取。而依前揭舊人事管理規則第29
      條授權訂定之薪資支給標準表之「生活津貼」，雖隨職務
      不同而有高低之分，但卻是每一職務之生活津貼都是固定
      ，不論有無從事特別工作均得領取，此種固定之給付顯屬
      勞工因工作而獲得之報酬，並具經常性，應係屬於員工報
      酬的一部分，自係前揭舊人事管理規則第29條規定「薪津
      」中之一部分。台東區中小企業銀行股份有限公司之薪資
      支給標準表雖將「生活津貼」與「薪津（本俸及年功俸）
      」分別列出，惟已違反其母法即前揭舊人事管理規則第29
      條之規定，其以此抗辯，難謂有理。
  ５、再以前揭舊人事管理規則全文觀察，其在獎懲、遷調、福
      利規定薪津時，均特別括號註明不包括職務加給，惟有在
      第66條規定退（休）職金時，係規定薪津及職務加給。此
      種規定方式參照前述之薪資支給標準表之結構：薪津（本
      俸及年功俸）及生活津貼係屬固定，每一層級之員工均可
      領取，而職務加給則只有科（課）長以上始得領取，因此
      於該人事規則第29條之外談及薪津時，均明文將職務加給
      作特別之排除（見該規則53、60、63條規定）。否則，為
      何不將生活津貼項目亦一併明文排除？若謂薪津本即不包
      括生活津貼及職務加給，則職務加給根本也沒有特別明文
      加以排除之必要。且該人事管理規則第66條，係規定於第
      11章「恤養」，本章訂定之宗旨係在照顧員工退休後之生
      活，因此即必須以照顧員工對員工有利之方向解釋，始符
      正義原則。該人事管理規則第66條規定退（休）職金應係
      以該員退職當月之員工薪津及職務加給，按照服務年資折
      算給予，因此此處之薪津，應指本俸、年功俸及生活津貼
      ，否則沒有特別將職務加給明文加入之必要。前揭之舊人
      事管理規則規定前後之出入，益足顯示該人事管理規則內
      所規定之薪津顯非僅指本俸及年功俸，尚應包括生活津貼
      部分，始符合該人事管理規則整體之規範。另從文義上觀
      察，若薪津僅只包含本俸及年功俸，則儘可使用薪俸或本
      俸之名稱，而無稱薪津用語之必要，「薪津」一詞在文義
      上自令人容易包括固定之津貼。此對照台東區中小企業銀
      行股份有限公司於88年11月26日實施之新人事管理規則第
      27條「行員待遇分薪資，各項加給、津貼、獎金，其支給
      標準及辦法，均另定之。前項薪資包括薪俸、生活津貼、
      主管及職務加給3 項之合計數，均以月計之」之規定；與
      前揭之舊人事管理規則第29條比較，在薪津或薪資之後也
      都是規定包含各項加給、津貼、獎金，與其前條文結構相
      同。新人事管理規則該條增訂第2 項規定薪資包括薪俸、
      生活津貼與主管與職務加給，不過是將前揭舊人事管理規
      則之薪津內涵加以明確化而已，並非將原不包括之生活津
      貼及主管或職務加給額外納入薪資範圍，益足證明前項之
      論述。
  ６、基上所述，本件系爭「生活津貼」係一種「勞務之對價」
      及「經常性之給與」，應係系爭舊人事管理規則第66條中
      所定「薪津」之一部分。上訴人乙○○主張其資遣費部分
      ，「生活津貼」為「薪津」之一部分，應包括在計算資遣
      費之基準內，自非無據，應認為有理由（最高法院93年度
      台上字第 844號、94年度台上字第1649、2221號判決參照
      ）。
（三）台東區中小企業銀行股份有限公司是否應給付預告期間之
      工資？
  １、按雇主依第11條或第13條但書規定終止勞動契約者，其預
      告期間依左列各款規定；雇主未依第1 項規定期間預告而
      終止契約者，應給付預告期間之工資，勞基法第16條第 1
      項、第 3項分別定有明文。是上訴人乙○○請求給付預告
      期間之工資，自應證明台東區中小企業銀行股份有限公司
      係依勞基法第11條或第13條但書之規定終止兩造間勞動契
      約。
  ２、上訴人乙○○主張：台東區中小企業銀行股份有限公司於
      88年2月 24日，未經預告即突然要求其離職，依勞基法第
      11條、第16條之規定，及勞委會89年 3月11日台89勞資二
      字第 0010782號函，自應給付預告期間之工資云云；然為
      台東區中小企業銀行股份有限公司所否認。查上訴人乙○
      ○於簽署系爭同意書前原申請以退休方式離職，台東區中
      小企業銀行股份有限公司則堅持不准退休亦不發給資遣費
      ，最後兩相退讓之結果，始約定以發給資遣費之方式終止
      爭執，已如前述。可見台東區中小企業銀行股份有限公司
      同意發給資遣費之決定實係兩造折衷之方案，並非基於勞
      基法第11條之規定。因此，即便兩造之約定與勞基法第11
      條所規定之法律效果相仿，仍不可逆推認定台東區中小企
      業銀行股份有限公司之行為係符合勞基法第11條之規定。
      況上訴人乙○○亦否認其有何勞基法第11條所規定之事由
      ，揆諸上開說明，兩造間終止勞動契約並無預告期間之問
      題，上訴人乙○○請求另發給預告期間之工資，自有未合
      。
（四）台東區中小企業銀行股份有限公司是否應給付應休而未休
      特別休假25日之工資？
  １、按勞工之特別休假應在勞動契約有效期間為之，惟勞動契
      約之終止，如係可歸責於雇主之原因時，雇主應發給未休
      完特別休假日數之工資。而所謂可歸責於雇主之原因尚非
      僅以勞基法所列各條終止勞動契約之條次為判斷，仍應就
      各條規定之情事依事實個案認定之，如年度開始雇主即強
      制勞工退休，致勞工未能有充分時間安排特別休假時，雇
      主應發給勞工未休完特別休假日數之工資。
  ２、上訴人乙○○主張：其係因被迫離職，致未有充分時間安
      排特別休假，依勞委會79年12月27日台79勞動二字第2177
      6號、82年 7月27日台82勞動二字第44064號等函示內容，
      台東區中小企業銀行股份有限公司自應給付其未休完特別
      休假日數之工資。查台東區中小企業銀行股份有限公司於
      88年 2月24日突然通知上訴人乙○○應立即自動離職，嗣
      雖經兩造折衝，終以和解方式終止爭執，然兩造間勞動契
      約之終止，確屬突然，且處理步調急促，短短10日間，即
      函令上訴人乙○○資遣，上訴人乙○○於此短暫時日中，
      思索如何爭取自己權益尚有不及，何來充分時間安排特別
      休假之事？且衡諸台東區中小企業銀行股份有限公司為上
      訴人乙○○之雇主，於勞資關係中處於較強勢之地位，就
      兩造勞動契約之終止，亦屬主動之一方，上訴人乙○○固
      然得爭取較有利之離職時間，然對於遭強烈要求立即終止
      勞動契約之態度實力不從心，更難爭取時間來安排特別休
      假。足認上訴人乙○○於勞動契約終止時，未能及時安排
      特別休假一事確應歸責於台東區中小企業銀行股份有限公
      司。揆諸上開說明，台東區中小企業銀行股份有限公司自
      有給付上訴人乙○○未休完特別休假工資之義務。至台東
      區中小企業銀行股份有限公司辯稱：特別休假工資係以勞
      基法第16條第 2項為依據，本件勞動契約終止與法定要件
      未合云云，容有誤會，尚非可採。
  ３、次查上訴人乙○○未休完之特別休假日數為25日，經資遣
      前6個月之平均工資為93600元，均為兩造所不爭執。故台
      東區中小企業銀行股份有限公司應給付之應休而未休特別
      休假工資為78000元（93600÷30×25＝78000）。
（五）台東區中小企業銀行股份有限公司之抵銷抗辯有無理由？
  １、台東區中小企業銀行股份有限公司主張：事後計算乙○○
      可領之資遣費應為0000000元，卻發給289萬元，其多領52
      3300元應返還，而主張抵銷一節。查上訴人乙○○所領取
      之資遣費 289萬元，台東區中小企業銀行股份有限公司係
      依乙○○離職時之薪津27800元及職務加給30000元為計算
      基準，乘以50個基數所得之金額，有資遣費清冊及薪資袋
      在卷可稽（見支付命令卷第 7、12頁），並無台東區中小
      企業銀行股份有限公司所指溢發情形。
  ２、按「因侵權行為所生之損害賠償請求權，自請求權人知有
      損害及賠償義務人時起，2 年間不行使而消滅」，民法第
      197條第1項定有明文。查台東區中小企業銀行股份有限公
      司主張：乙○○在擔任鳳山分行經理期間，因其違背相關
      規定而有逾放款造成損失約 2億9千零69萬6千元，依侵權
      行為法則請求損害賠償，並主張抵銷云云。惟上訴人乙○
      ○抗辯其於85年12月27日已因逾期放款比例過高調任長濱
      分行經理一節，為台東區中小企業銀行股份有限公司所不
      爭執，並有放款損失案件轉列呆帳報告表等件在卷可憑（
      詳原審卷第 3宗），此時台東區中小企業銀行股份有限公
      司已知有損害及賠償義務人。然本件兩造係於88年3月4日
      簽立系爭同意書，是在台東區中小企業銀行股份有限公司
      因乙○○侵權行為所生之損害賠償請求權時效完成（即87
      年12月27日）前，台東區中小企業銀行股份有限公司對乙
      ○○並無適於抵銷之債務。再上訴人乙○○既已為時效抗
      辯，則其主張台東區中小企業銀行股份有限公司不得為本
      件之抵銷，自為法之所許。
  ３、綜上，台東區中小企業銀行股份有限公司主張抵銷，並無
      可取，無從准許。
五、綜合上情，上訴人乙○○主張：「生活津貼」為「薪津」之
    一部分，應包括在計算資遣費之基準內，及台東區中小企業
    銀行股份有限公司應給付應休而未休特別休假25日之工資，
    為可採信；被上訴人抗辯該資遣費之計算基準，僅為其薪資
    支給標準表中之「薪津」，並不包括「生活津貼」，及不應
    給付應休而未休特別休假25日之工資，尚無可採。從而，上
    訴人乙○○依系爭同意書、台東區中小企業銀行股份有限公
    司所定之舊人事管理規則第66條規定，請求台東區中小企業
    銀行股份有限公司給付退職當月「生活津貼」 34000元乘以
    50個基數之0000000元，與應休而未休特別休假工資為78000
    元，及法定遲延利息（自支付命令送達之91年1月9日翌日起
    算）部分，為有理由，應予准許。另上訴人乙○○請求發給
    預告期間之工資，與主張以平均工資 93600元為計算資遣費
    之基準，及應自88年3月9日起計算遲延利息，尚非有據；故
    逾上開准許部分外之請求，為無理由，應予駁回。而上訴人
    台東區中小企業銀行股份有限公司主張不應給付應休而未休
    特別休假工資為78000元，僅命其給付之利息在91年1 月9日
    前部分有理由，應予准許，其餘上訴則為無理由，應予駁回
    。原審就上開上訴人乙○○應准許部分，為上訴人乙○○敗
    訴之判決，及上訴人乙○○不應准許部分，為上訴人台東區
    中小企業銀行股份有限公司不利之判決，均有未洽；上訴意
    旨均求予廢棄改判，為有理由，爰由本院予以廢棄改判如主
    文第2、4項所示。至於上訴人乙○○之請求不應准許部分，
    原判決為其敗訴之判決，及上訴人乙○○應准許部分，為上
    訴人台東區中小企業銀行股份有限公司不利之判決，經核於
    法並無不合；上訴意旨求予廢棄改判，為無理由，均應駁回
    其上訴。又上訴人乙○○勝訴部分，兩造分別陳明願供擔保
    為准、免假執行之宣告，經核於法並無不合，爰分別酌定相
    當擔保金額准許之。至於上訴人乙○○敗訴部分，其假執行
    之聲請失所附麗，應併予駁回。
六、本件事證已臻明確，兩造其餘攻擊防禦方法，對本件判決之
    結果無影響，核無一一審究必要，附此敘明。
據上論結，本件上訴為一部有理由，一部無理由，依民事訴訟法
第450條、第449條第1項、第79條、第463條、第390條第2項、第
392條第2項，判決如主文。
中    華    民    國    95    年    4     月    13    日
                        審判長法  官  何方興
                              法  官  蔡勝雄
                              法  官  林德盛
以上正本係照原本作成。
如不服本判決，應於收受送達後20日內向本院提出上訴書狀，其
未表明上訴理由者，應於提出上訴後20日內向本院補提理由書狀
（均須按他造當事人之人數附繕本）上訴時應提出委任律師或具
有律師資格之人之委任狀；委任有律師資格者，另應附具律師及
格證書及釋明委任人與受任人有民事訴訟法第466條之1第 1項但
書或第2項（詳附註）所定關係之釋明文書影本。
                              書記官  劉妙娘
中    華    民    國    95    年    4     月    13    日
附註：
民事訴訟法第466條之1（第1項、第2項）：
對於第二審判決上訴，上訴人應委任律師為訴訟代理人。但上訴
人或其法定代理人具有律師資格者，不在此限。
上訴人之配偶、三親等內之血親、二親等內之姻親，或上訴人為
法人、中央或地方機關時，其所屬專任人員具有律師資格並經法
院認為適當者，亦得為第三審訴訟代理人。


司法院資訊處製作；財團法人民間司法改革基金會備份。
